---
title: "Untitled"
author: "Cynthia Villanueva Gaston"
date: "11/1/2021"
output: html_document
---

```{r}
ENPOVE = "https://github.com/cvillanuevag/trabajo_enpove/raw/main/Base%20de%20datos%20ENPOVE.xlsx"
library(rio)
ENPOVE=import(ENPOVE)
```

# Cynthia: de la columna 5 al 20

```{r}
library(DescTools)
library(e1071)
```

# Variable P204
```{r}
Mode(ENPOVE$P204, na.rm = T)
```

La variable P204 es el sexo de los encuestados.Al ser cuantitativa, solo podemos obtener la moda. 

- Se da con mayor frecuencia que los inmigrantes venezolanos encuestados sean hombres.

# Variable P205_A
```{r}
Mode(ENPOVE$P205_A, na.rm = T)
mean(ENPOVE$P205_A, na.rm = T)
Median(ENPOVE$P205_A, na.rm = T)
```

La variable P205_A es edad en años

- Se da con mayor frecuencia que los inmigrantes venezolanos encuestados tengan 25 años
- El 50% de los inmigrantes venezolanos encuestados tengan una edad menor o igual a 27 años
- En promedio, los inmigrantes venezolanos encuestados tienen 27 años


```{r}
sd(ENPOVE$P205_A)
range(ENPOVE$P205_A, na.rm = T)
min(ENPOVE$P205_A, na.rm = T)
max(ENPOVE$P205_A, na.rm = T)
skewness(ENPOVE$P205_A)
kurtosis(ENPOVE$P205_A)
```

- El 68% de los inmigrantes venezolanos encuestados tendrían edades comprendidas entre 13 y 41 años. 
#(Media - sd y media + sd)

- Las edades de los inmigrantes venezolanos encuestados van desde 0 a 93 años. El rango es de 93.

- La edad mínima de los inmigrantes venezolanos encuestados es de 0 años

- La edad máxima de los inmigrantes venezolanos encuestados es de 093años

-Con respecto a la asimetría, la distribución de la variable de edades de los inmigrantes venezolanos encuestados es asimétrica positiva, por lo que los valores se tienden a reunir más en la parte izquierda que en la derecha de la media.

-Con respecto a la curtosis, la distribución de la variable de edades de los inmigrantes venezolanos encuestados es leptocúrtica.
# Chequea esta pagina: http://www.spssfree.com/curso-de-spss/analisis-descriptivo/medidas-de-distribucion-curtosis-asimetria.html

# Variable P408_1
```{r}
Mode(ENPOVE$P408_1, na.rm = T)
```

```{r}
Mode(ENPOVE$P408_1, na.rm = T)
```

# Vania: de la columna 21 al 39